【裁判字號】    90,訴,2706
【裁判日期】    901130
【裁判案由】    違反稅捐稽徵法等
【裁判全文】
臺灣高雄地方法院刑事判決                          九十年度訴字第二七六號
    公  訴  人  臺灣高雄地方法院檢察署檢察官
    被      告  甲○○
右列被告因違反稅捐稽徵法案件，經檢察官提起公訴（九十年度偵字第七０九三號）
，本院判決如1左：
    主  文
甲○○納稅義務人之負責人，以詐術逃漏稅捐，處有期徒刑月，如易科罰金，以
佰元折算壹日；又商業負責人，以明知為不實之事項，而填製會計憑證，處有期徒刑
月，如易科罰金，以佰元折算壹日；應執行有期徒刑伍月，如易科罰金，以佰
算壹日。
    事  實
一、甲○○係高雄縣大樹鄉○○路八四巷四五號吳記尚工程有限公司（下稱吳記尚公
    司）負責人，為從事業務之人，亦為商業會計法所稱之商業負責人及稅捐稽徵法
    所稱之公司行號負責人，明知沈子敬於民國八十八年間未在吳記尚公司工作，亦
    未在該公司取得薪資或任何報酬，竟利用不知情之會計人員，於其業務上作成之
    營利事業所得稅結算申報書及扣繳憑單上，虛列登載沈子敬八十八年度之薪資所
    得為新台幣十萬五千元，扣繳單位為吳記尚公司等不實事項，並持前開不實之營
    利事業所得稅結算申報書及扣繳憑單，向財政部高雄市國稅局申報該公司八十八
    年度營利事業所得稅而行使之，藉此虛偽增加營業成本費用支出之不正當方法，
    逃漏吳記尚公司八十八年度營利事業所得稅計十萬五千元，足以生損害於沈子敬
    及稅捐稽徵機關對稅賦稽徵之正確性。嗣因沈子敬接獲財政部高雄市國稅局之扣
    繳憑單，始查悉上情。
二、案經財政部高雄市國稅局函送台灣高雄地方法院檢察署檢察官偵查起訴。
    理  由
一、訊據被告甲○○對於在上開為吳記尚公司負責人，及於公司八十八年度營利事業
    斤得稅申報列有未在該公司工作之沈子敬等固不諱言，惟矢口否認有何上開逃漏
    稅捐等犯行，辯稱：關於沈子敬相關之扣繳憑單及營利事業所得稅結算申報書等
    資料，是公司會計所製作伊並不知情，可能係公司小包商報過來之資料云云。經
    查，上開事實業據證人即被害人沈子敬於偵查中證述明確，復有財政部高雄市國
    稅局各類所得扣繳暨免扣繳憑單影本一紙、財政部高雄市國稅局八十八年度營利
    事業所得稅結算申報及核定通知書影本各一紙附卷可稽，而被告公司之會計如非
    公司負責人指示實無自行填列他人薪資資料之可能，且被告迄今無法提出沈子敬
    部分係其公司何一小包商所提供之相關證據或資料以供調查，其所辯尚不足採，
    罪證明確，被告犯行堪以認定。
二、按營利事業填報扣繳憑單及營利事業所得稅結算申報書，係附隨其業務而製作，
    為業務上所掌之文書，且員工年度扣繳憑單，乃為證明扣繳事項所編製之憑證，
    核屬商業會計法第十五條規定商業會計憑證中之原始憑證之範疇。被告將不實之
    事項登載於職務上所製作之營利事業所得稅結算申報書及扣繳憑單，並向財政部
    高雄市國稅局申報以逃漏稅捐，足以生損害於財政部高雄市國稅局核課徵收稅額
    之正確性及沈子敬，核其所為，係犯商業會計法第七十一條第一款之製作不實會
    計憑證罪、稅捐稽徵法第四十一條、第四十七條第一款、第三款之以詐術逃漏稅
    捐罪及刑法第二百十六條、二百十五條之行使業務上登載不實文書罪（公訴意旨
    雖於起訴法條未引前開商業會計法第七十一條第一款之規定，惟被告此部分犯行
    業已載明於犯罪事實，另刑法第二百十條部分爰予變更起訴法條）。被告製作不
    實扣繳憑單之行為，因商業會計法第七十一條第一款之罪與刑法第二百十五條之
    業務登載不實文書罪之規定，二者所規範之行為態樣相同，而前者係後者之特別
    規定，故依特別法優先普通法適用之法理，應優先適用商業會計法第七十一條第
    一款之規定。又被告明知為不實之事項，而登載於吳記尚公司之前開營利事業所
    得稅結算申報書，並隨同前開不實之扣繳憑單，持向財政部高雄市國稅局行使申
    報營利事業所得稅，其業務上登載不實之低度行為，為行使之高度行為所吸收，
    不另論罪。其所犯以明知為不實之事項，而製作會計憑證、行使業務上登載不實
    文書二罪間，具方法、結果之牽連關係，依刑法第五十五條之規定，應從較重之
    連續以明知為不實之事項，而填製會計憑證罪處斷。其利用不知情之會計人員製
    作不實會計憑證及營利事業所得稅結算申報書，進而持以行使，為間接正犯。又
    本件逃漏營利事業所得稅者，係納稅義務人吳記尚公司，而非被告，稅捐稽徵法
    第四十七條第一款、第三款規定之犯罪主體，仍為公司及商業登記法之行號，而
    非公司或行號之負責人，僅因公司行號於事實上無從擔負自由刑之責任，基於刑
    事政策之考慮，將納稅義務人公司應處徒刑之規定，轉嫁於公司法規定之負責人
    ，是公司行號負責人依該條款而適用徒刑之處罰，乃屬代罰性質，並非因公司行
    號負責人本身之犯罪而負行為責任，自與公司行號負責人本身為犯罪主體所犯其
    他罪名，不具方法、結果之牽連關係。從而，被告所犯上開製作不實會計憑證及
    行使業務上登載不實文書二罪間，固有方法、結果之牽連關係，惟上開製作不實
    會計憑證與以詐術逃漏稅捐二罪，因犯意及行為主體不同，故應予分論併罰（公
    訴人認被告所犯行使業務上登載不實文書罪與以詐術逃漏稅捐二罪間，有方法、
    結果之牽連關係，尚有未洽）。審酌被告虛報薪資，逃漏稅捐，影響國家財政收
    入及稅賦之公平性，犯後並一再否認犯行，未見悔意，惟念其素行尚佳，逃漏稅
    捐之金額尚非鉅大等一切情狀，分別量處如主文所示之刑，並諭知易科罰金之折
    算標準，及定其應執行之刑。被告於行為後，刑法第四十一條業於九十年一月十
    日修正公布施行，並於同年月十二日生效，依修正前之刑法第四十一條規定：「
    犯最重本刑為三年以下有期徒刑以下之刑之罪，而受六個月以下有期徒刑或拘役
    之宣告，因身體、教育、職業或家庭之關係，執行顯有困難者，得以一元以上三
    元以下折算罰金」，惟修正後之刑法第四十一條第一項規定「犯最重本刑為五年
    以下有期徒刑以下之刑之罪，而受六個月以下有期徒刑或拘役之宣告，因身體、
    教育、職業或家庭之關係或其他正當理由，執行顯有困難者，得以一元以上三元
    以下，易科罰金。但確因不執行所宣告之刑，難收矯正或難以維持法秩序者，不
    在此限」。比較上開新舊法，以新法較有利於被告，依刑法第二條第一項前段之
    規定，應適用裁判時之法律，予諭知易科罰金之折算標準。至於被告所製作不實
    之營利事業所得稅結算申報書及扣繳憑單，業經被告於八十七年及八十七年申報
    時呈交財政部高雄市國稅局，編為該局之卷證，已非被告所有，本院不予宣告沒
    收，附此敘明。
據上論斷，應依刑事訴訟法第二百九十九條第一項前段、第三百條，商業會計法第七
十一條第一款、稅捐稽徵法第四十一條、第四十七條第一款、第三款，刑法第十一條
前段、第二百十六條、第二百十五條、第五十五條、第五十一條第五款、第二條第一
項前段、修正前第四十一條第一項，罰金罰鍰提高標準條例第一條前段、第二條，判
決如主文。
中    華    民    國    九十    年      十一      月        三十        日
                                  臺灣高雄地方法院刑事庭
                             法  官
右正本證明與原本無異。
如不服本判決，應於判決送達後十日內，向本院提出上訴狀。
                                      書記官
中    華    民    國    八十□    年      □      月        □        日


司法院資訊處製作；財團法人民間司法改革基金會備份。
